【裁判字號】    95,訴,119
【裁判日期】    950913
【裁判案由】    債權不存在等
【裁判全文】
臺灣彰化地方法院民事判決  95年度訴字第119號
原      告  有限責任彰化第五信用合作社
法定代理人  甲○○
訴訟代理人  柯開運律師
            丙○○
被      告  瀚璽股份有限公司（即歐錡興業股份有限公司）
法定代理人  戊○○
訴訟代理人  袁烈輝律師
上列當事人間確認債權不存在等事件，本院於民國95年8 月30日
言詞辯論終結，判決如下：
    主  文
原告之訴駁回。
訴訟費用由原告負擔。
    事實及理由
甲、程序方面：
一、按訴狀送達後，原告不得將原訴變更或追加他訴。但擴張或
    減縮應受判決事項之聲明，不在此限，民事訴訟法第255 條
    第1 項第3 款分別定有明文。本件原告起訴聲明第1 項原係
    為：確認被告對原告就台灣高等法院台中分院94年度上更(一)
    字第7 號民事判決所示「新台幣（下同）1,520,900 元及自
    民國91年3 月15日起至清償日止按年息5%計算之利息」之債
    權不存在，嗣於起訴狀繕本送達被告後，於本院95年3 月17
    日言詞辯論期日，以書狀將上開聲明變更為：確認被告對原
    告就台灣高等法院台中分院94年度上更(一)字第7 號民事判決
    所示「1,520,900 元及自91年3 月15日起至清償日止按年息
    5%計算之利息」之債權及本院95年度聲字第83號民事裁定所
    示「訴訟費用額42,894元及自該裁定送達之翌日起至清償日
    止，按年息5%計算之利息」之債權均不存在，上開聲明之變
    更，核屬擴張應受判決事項之聲明，雖為被告所不同意，惟
    依前開規定，仍應予准許。
二、又按不變更訴訟標的，而補充或更正事實上或法律上之陳述
    者，非為訴之變更或追加，民事訴訟法第256 條定有明文。
    原告聲明第2 項原為：被告不得依據台灣高等法院台中分院
    94年度上更(一)字第7 號民事判決及最高法院94年度台上字第
    2094號民事裁定對原告之財產聲請強制執行，如有聲請強制
    執行，請將其執行程序撤銷。嗣於95年2 月23日以書狀將前
    開聲明變更為：本院95年度執字第1766號強制執行事件強制
    執行程序應予撤銷，其理由為台灣高等法院台中分院94年度
    上更(一)字第7 號民事判決及最高法院94年度台上字第2094號
    民事裁定為本院95年度執字第1766號強制執行事件執行名義
    ，故將聲明變更為本院95年度執字第1766號強制執行事件強
    制執行程序應予，核屬更正法律上之陳述，非為訴之變更，
    自無不可。
乙、實體方面：
一、原告主張：兩造間另案請求損害賠償事件，經台灣高等法院
    台中分院以94年度上更(一)字第7 號民事判決原告應給付被告
    1,520,900 元，及自91年3 月15日起至清償日止，按年息5%
    計算之利息，原告不服上訴最高法院，經最高法院以94年度
    台上字第2094號民事裁定駁回上訴確定在案，嗣後被告聲請
    本院以95年度聲字第83號民事裁定，確定原告應負擔訴訟費
    用為42,894元及自該裁定送達之翌日起至清償日止，按年息
    5%計算之利息。然因被告曾向訴外人乙○○（原名林志明）
    借款，分別為89年9 月7 日、金額845,774 元，89年10月07
    日、金額958,438 元，89年11月27日、金額732,111 元（下
    稱系爭款項），倘被告依據台灣高等法院台中分院94年度上
    更(一)字第7 號民事判決對於原告強制執行，取得1,520, 900
    元及自91年3 月15日起至清償日止，按年息5%計算之利息，
    則乙○○經營之三卯開發國際有限公司（下稱三卯公司）將
    遭原告追償，乙○○亦將因而賠償原告所受之損害，因此，
    乙○○乃於94年12月24日立具債權讓與證書，將其對於被告
    之系爭款項債權讓與原告，故兩造間互負債務，且給付種類
    均屬金錢債務，原告即依民法第334 條第1 項前段、第335
    條規定，於94年12月26日以存證信函檢具債權讓與證書，向
    被告主張抵銷，則被告對原告之前開債權已因原告主張抵銷
    而消滅，惟被告竟否認積欠乙○○系爭款項，致原告在法律
    上之地位陷於不安狀態，並聲請本院以95年度執字第1766號
    強制執行原告之財產，為此，提起確認債權不存在之訴，及
    依強制執行法第14條第1 項規定，提起債務人異議之訴等語
    。並聲明：確認被告對原告就台灣高等法院台中分院94年度
    上更(一)字第7 號民事判決所示「1,520,900 元及自91年3 月
    15日起至清償日止按年息5%計算之利息」之債權及本院95年
    度聲字第83號民事裁定所示「訴訟費用額42,894元及自該裁
    定送達之翌日起至清償日止，按年息5%計算之利息」之債權
    均不存在。本院95年度執字第1766號強制執行事件強制執行
    程序應予撤銷。訴訟費用由被告負擔。
二、被告則以：否認積欠乙○○任何債務，亦否認收受乙○○交
    付之金錢，原告既受讓系爭款項債權，則除須證明有金錢之
    交付外，尚須就雙方借貸意思表示互相一致負舉證之責，雖
    原告已提出對帳單，然並未就如何借貸及交付被告金錢之事
    實舉證證明。其次，乙○○為被告之監察人，被告之財務均
    由乙○○掌控，而客戶匯款後，乙○○即要求被告法定代理
    人戊○○開立其所有合作金庫商業銀行彰營支庫個人支票交
    付乙○○存入其所有原告帳號0000000 號員工儲蓄存款內，
    自87年9 月18日至88年6 月7 日止，共25,224,891元，加計
    被告以轉帳或電匯至乙○○所有之上開原告帳戶11,709,200
    元，合計36,934 ,091 元，同一時期，乙○○以轉帳方式轉
    入被告所有於原告處開立帳號00-000000 號活期存款帳戶共
    6,507,663 元，加計其所有支票存入被告帳號00-000 0000
    號支票存款帳戶15,390,068元，合計21,897,731元，是乙○
    ○自被告電匯款及被告法定代理人戊○○開立之個人支票金
    額收取之金額遠超過乙○○電匯或轉入被告帳戶之金額，系
    爭款項即乙○○電匯或轉入被告帳戶之金額之一部。再被告
    客戶開立之客票均交由乙○○收執，嗣被告支票到期，再由
    乙○○將款項匯入被告帳戶內兌現，經統計自87年10月9 日
    起至90年4 月24日止，被告交付乙○○客票金額高達94,136
    ,591 元 ，系爭款項應源自乙○○收受被告客戶客票後，將
    款項匯入被告帳戶內兌現之款項，故被告並無積欠乙○○任
    何款項。另乙○○於95年4 月17日陳報之支票3 紙，因向銀
    行提示者之帳號並非乙○○之帳號，是上揭支票顯與乙○○
    無任何牽連，且該支票3 紙均係乙○○向被告及被告法定代
    理人戊○○借用之支票，此為台灣高等法院台中分院以94年
    度上更(一)字第7 號民事判決所認定之事實。末乙○○曾在原
    告處擔任副理，對於金錢之概念較常人為佳，卻在被告未還
    款前陸續貸放達4 年之久，累積達7 千多萬元，且從借貸迄
    今已近8 年，在被告對原告取得勝訴判決並強制執行之際，
    始提出此資料供原告抵銷之用，則乙○○之證言顯違常理及
    經驗法則等語，資為抗辯。並聲明：原告之訴駁回。訴訟費
    用由原告負擔。
三、原告對被告抗辯之陳述：
    乙○○並未實質取得被告所指25,224,891元及11,709,200元
    ，共36,934,191元之款項，僅受託提示支票後，更增加部分
    金額匯到被告法定代理人戊○○所有於合庫商業銀行彰營支
    庫帳號0000000000000 帳戶，且乙○○匯款予被告、被告法
    定代理人戊○○及訴外人新曆金企業有限公司（負責人為戊
    ○○之前配偶張哲豪），總金額達39,174,975元，亦超過被
    告所指2 筆款項之總金額。至被告所稱其客戶開立之客票均
    由乙○○取走，金額高達94,136,591元，毫無事實根據，原
    告否認之。又證人丁○○之證言與事實不符，且係傳聞證據
    ，不足採信。再彰化商業銀行吉林分行95年8 月4 日彰吉字
    第1138號函、台新國際商業銀行95年7 月31日台新作集字第
    9509898 號函所檢附之10紙支票正反面影本，均不影響乙○
    ○對於被告所得主張之借款債權存在，且該10紙支票票款，
    或最後仍回流至被告帳戶內，票款由被告取得，或並非被告
    之客票，被告無權主張該等支票票款應歸被告取得等語。
四、兩造不爭執事項：
    以下為兩造所不爭執，並有台灣高等法院台中分院94年度上
    更(一)字第7 號民事判決、最高法院94年度台上字第2094號民
    事裁定、存證信函、債權讓與證書、郵政掛號信件回執、本
    院95年度聲字第83號民事裁定、乙○○於原告所有帳號0000
    0-0-0 號帳戶87年9 月1 日起至90年10月31日之對帳單、公
    司基本資料查詢、經濟部公司執照、活期存款開戶資料、顧
    客基本資料登錄單、支票存款開戶申請及約定書、支票存款
    戶票據徵信開戶查詢簡覆單、存戶戶名更換申請單、台灣省
    彰化縣政府營利事業登記證、經濟部中部辦公室以95年3 月
    22日經中三字第09530892240 函檢送之設立登記事項卡、變
    更登記卡、董事、監察人名單、員工儲蓄存款取款憑條、收
    入傳票在卷可稽，本院採為判決基礎：
（一）台灣高等法院台中分院以94年度上更(一)字第7 號民事判決
      原告應給付被告1,520,900 元，及自91年3 月15日起至清
      償日止，按年息5%計算之利息，原告不服提起上訴，經最
      高法院以94年度台上字第2094號裁定上訴駁回而告確定；
      本院則以95年度聲字第83號民事裁定，確定上開訴訟事件
      原告應負擔之訴訟費用額為42,894元及自該裁定送達之翌
      日起至清償日止，按年息5%計算之利息。
（二）原告於94年12月26日以存證信函檢具債權讓與證書，通知
      被告已自乙○○受讓系爭款項並主張抵銷。
（三）乙○○自87年9 月14日起至90年3 月16日止，陸續匯款6
      千餘萬元至被告所有設於原告處帳號000000000 、000000
      000 號帳戶內。
（四）被告即瀚璽股份有限公司原名歐錡興業股份有限公司，法
      定代理人原為張哲豪，後變更為戊○○，三卯公司法定代
      理人原為戊○○，後變更為乙○○。
五、本件經兩造於本院95年2 月24日、95年5 月5 日言詞辯論期
    日協議簡化爭點整理結果為：乙○○與被告間就系爭款項是
    否存有消費借貸關係存在。
六、得心證之理由：
（一）按稱消費借貸者，謂當事人一方移轉金錢或其他代替物之
      所有權於他方而約定他方以種類、品質、數量相同之物返
      還之契約，民法第474 條第1 項定有明文。故消費借貸之
      成立，以雙方借貸意思表示相互一致及移轉金錢或其他代
      替物之所有權為要件。又按主張法律關係存在之當事人，
      僅須就該法律關係發生所須具備之特別要件負舉證之責任
      ，至於他造主張有利於己之事實，應由他造舉證證明，本
      件上訴人主張兩造有借貸關係，請求被上訴人返還借款，
      僅須就借貸契約之成立及金錢之交付負舉證之責任，最高
      法院著有48年台上字第887 號判例足參。另當事人主張有
      金錢借貸關係存在，須就其發生所須具備之特別要件即金
      錢之交付及借貸意思表示互相一致負舉證之責任，若僅證
      明有金錢之交付，未證明借貸意思表示互相一致者，尚不
      能認為有金錢借貸關係存在，最高法院81年度台上字第23
      72號判決意旨參照。又民事訴訟如係由原告主張權利者，
      應先由原告負舉證之責，若原告不能舉證，以證實自己主
      張之事實為真實，則被告就其抗辯事實即令不能舉證，亦
      應駁回原告之請求，最高法院17年上字第917 號亦著有判
      例可參。
（二）查，原告主張系爭款項係乙○○貸與被告，固據提出乙○
      ○之對帳單、員工儲蓄存款取款憑條及收入傳票為據，惟
      被告始終否認其與乙○○間有消費借貸關係存在，而上開
      對帳單、員工儲蓄存款取款憑條及收入傳票僅足以證明乙
      ○○有將系爭款項匯入被告在原告開設之帳戶內之事實，
      而匯款之原因事實，非僅借貸而已，亦可能係贈與、清償
      、買賣、委任、無因管理、不當得利、返還借款、給付投
      資款等等，是匯款之事實充其量僅足以證明有金錢之交付
      ，尚無法證明乙○○與被告間有借貸意思表示互相一致，
      是原告對乙○○與被告間有借貸意思表示互相一致之有利
      事實，仍應負舉證責任，要屬無疑。
（三）再查，原告聲請傳訊之證人乙○○於本院95年2 月24日言
      詞辯論期日雖具結證稱：自87年9 月14日起至90年3 月16
      日止，被告簽發支票向伊借貸7 千餘萬元，原係使用新歷
      金股份有限公司之支票，後改以被告名義簽發支票向伊借
      貸，借款均係以轉帳或匯款方式由伊在原告處開設之帳戶
      匯至被告在原告處開設之帳戶，被告迄今均未還款等語，
      並提出支票及退票理由單為據，惟證人乙○○與系爭款項
      是否存在利害關係密切，且原告自承：倘被告依據台灣高
      等法院台中分院94年度上更(一)字第7 號民事判決對於原告
      強制執行，取得1,520,900 元及自91年3 月15日起至清償
      日止，按年息5%計算之利息，則乙○○經營之三卯公司將
      遭原告追償，乙○○亦將因而賠償原告所受之損害，因此
      ，乙○○乃於94年12月24日立具債權讓與證書等語在卷，
      則乙○○為規避其對原告應負之損害賠償責任，因而故意
      虛構其與被告間有消費借貸關係存在，並將之讓與原告供
      與原告對被告所負之上開債權相抵銷，亦屬可疑，且觀諸
      證人乙○○證述自87年9 月14日起至90年3 月16日止，陸
      續借貸被告7 千餘萬元，被告均未還款等語，前債未清竟
      又陸續貸款，且放貸之時間長達3 年，金額高達7 千餘萬
      元，況金額如此龐大，竟未簽立任何書面為證，在在與經
      驗法則有違，是證人乙○○上揭證詞，核與經驗法則有違
      ，不足採信。而證人乙○○所提之支票及退票理由單，因
      取得支票之原因眾多，故證人乙○○所提之支票及退票理
      由單至多僅能證明被告法定代理人戊○○以被告公司名義
      或以個人名義簽發之支票提示後遭退票，尚無從證明乙○
      ○就匯款之初係以貸與之意思而為匯款之行為甚明，準此
      ，證人乙○○所提之支票及退票理由單，亦無從證明乙○
      ○與被告間有消費借貸之意思表示合致，自無從為原告有
      利之認定。
（四）基上，原告就消費借貸之成立要件，僅能證明乙○○有交
      付系爭款項予被告之事實，至於乙○○與被告間是否有消
      費借貸意思表示之合意，原告始終無法舉證以實其說，則
      原告主張乙○○與被告間有消費借貸關係存在，自無足取
      。
七、從而，原告既不能舉證證明乙○○與被告間就系爭款項存有
    消費借貸關係，縱令被告就其所辯未能舉證證明，依前引判
    例意旨，亦應駁回原告之訴，故原告主張乙○○已將其對於
    被告之系爭款項債權讓與原告，原告業向被告主張抵銷，則
    被告對原告之前開債權已因原告主張抵銷而消滅，爰訴請確
    認前開債權不存在，及依強制執行法第14條第1 項規定，提
    起債務人異議之訴云云，均無理由，不應准許。
八、兩造其餘攻擊防禦方法及舉證，與判決基礎不生影響，爰不
    一一論述，附此敘明。
結論：原告之訴為無理由，依民事訴訟法第78條，判決如主文。
中    華    民    國    95    年    9     月    13    日
                  民事第一庭    法  官  游秀雯
以上正本係照原本作成。
如對判決上訴，應於判決送達後20日內向本院提出上訴狀。
中    華    民    國    95    年    9     月    14    日
                                書記官  張西武


司法院資訊處製作；財團法人民間司法改革基金會備份。
